ACORDAO-COMPLETO-2489833

ACÓRDÃO 9835/2021 ATA 25/2021 - PRIMEIRA CÂMARA

VISTO, relatado e discutido este recurso de reconsideração interposto pelo espólio de Manoel Mariano de Sousa contra o Acórdão 1394/2021-TCU-Primeira Câmara.
ACORDAM os ministros do Tribunal de Contas da União, reunidos em sessão da 1ª Câmara, ante as razões expostas pelo Relator e com fundamento nos arts. 32, I, e 33 da Lei 8.443/1992, em:
9.1. conhecer do recurso de reconsideração e negar-lhe provimento;
9.2. encaminhar cópia desta decisão ao recorrente, com a informação de que a íntegra do Relatório e do Voto que o fundamentam podem ser consultados no endereço eletrônico www.tcu.gov.br/acordaos.

Recurso de reconsideração interposto pelo espólio de Manoel Mariano de Sousa, ex-prefeito de Barra do Corda/MA, contra o Acórdão 1394/2021-1ª Câmara, que julgou irregulares suas contas e as da empresa F. L. Silva Leal - Construtora Leal, condenando-os, solidariamente, em débito e aplicando multa à pessoa jurídica pela ausência de comprovação do nexo entre as obras executadas e os recursos recebidos da Fundação Nacional de Saúde  Funasa no bojo do Convênio 800/2007.

Primeira Câmara

Município de Barra do Corda/MA

3. Recorrente: Espólio de Manoel Mariano de Sousa (XXX.881.043-XX), representado por Francisca Telis de Sousa

13.1. Ministros presentes: Walton Alencar Rodrigues (Presidente), Benjamin Zymler e Jorge Oliveira (Relator).
13.2. Ministro-Substituto convocado: Augusto Sherman Cavalcanti.
13.3. Ministro-Substituto presente: Weder de Oliveira.

ACORDAO-COMPLETO-2498112

Acórdão 12089/2021 - Primeira Câmara

JORGE OLIVEIRA

Ministro-Substituto Augusto Sherman Cavalcanti

Adoto como relatório a instrução produzida na Secretaria de Recursos - Serur (peça 100) , que contou com a concordância do diretor daquela unidade (peça 101) :
"INTRODUÇÃO
Trata-se de recurso de reconsideração (peças 7780) interposto pelo espólio de Manoel Mariano de Sousa, Prefeito Municipal de Barra do Corda, Estado do Maranhão, nas gestões de 2005-2008 e 2009-2012, contra o Acórdão 1394/2021-TCU-Primeira Câmara (peça 61) .
1.1. Reproduz-se integralmente o teor do dispositivo da decisão impugnada:
'ACORDAM os Ministros do Tribunal de Contas da União, reunidos em sessão da 1a Câmara, ante as razões expostas pelo Relator, em:
9.1. julgar irregulares as contas do responsável Manoel Mariano de Sousa e da empresa F. L. Silva Leal - Construtora Leal, com fundamento nos arts. 1°, inciso I, 16, inciso III, alíneas 'c' e 'd' e § 2°, da Lei 8.443/1992, c/c os arts. 19 e 23, inciso III, da mesma Lei, e com arts. 1°, inciso I, 209, inciso III e IV, 210 e 214, inciso III, do Regimento Interno, condenar, solidariamente, o espólio do referido ex-gestor municipal, ou seus herdeiros, caso já concluída a partilha e até o limite da herança percebida, e a referida empresa ao pagamento das importâncias a seguir especificadas, com a fixação do prazo de quinze dias, a contar da notificação, para que comprove, perante o Tribunal (art. 214, inciso III, alínea 'a', do Regimento Interno) , o recolhimento da dívida aos cofres da Fundação Nacional de Saúde - Funasa, atualizada monetariamente e acrescida dos juros de mora, calculados a partir das datas discriminadas, até a data do recolhimento, nos termos do art. 23, inciso III, alínea 'a', da citada lei, c/c o art. 214, inciso III, alínea 'a', do Regimento Interno do TCU, na forma prevista na legislação em vigor:
	VALOR ORIGINAL (R$) 
	DATA DA OCORRÊNCIA

	220.986,15
	24/3/2009

	439.053,62
	5/8/2009

	435.355,06
	9/12/2011

9.2. aplicar à empresa F. L. Silva Leal - Construtora Leal (CNPJ: 12.148.573/0001-46) , a multa prevista no art. 57 da Lei 8.443/92 c/c o art. 267 do RI/TCU, no valor de R$ 100.000,00 (cem mil reais) , fixando-lhe o prazo de quinze dias, a contar da notificação, para que comprove, perante o Tribunal (art. 214, III, alínea 'a', do Regimento Interno do TCU) , o recolhimento da dívida aos cofres do Tesouro Nacional, atualizada monetariamente desde a data deste acórdão até a do efetivo recolhimento, se pagas após o vencimento, na forma da legislação em vigor;
9.3. autorizar, desde logo, nos termos do art. 28, inciso II, da Lei 8.443/1992, a cobrança judicial das dívidas caso não atendidas as notificações; e
9.4. enviar cópia deste Acórdão ao espólio ou herdeiros do referido gestor municipal, à referida empresa, e à Funasa, para ciência; e à Procuradoria da República no Estado do Maranhão, nos termos do § 3° do art. 16, da Lei 8.443/1992, para conhecimento e adoção das medidas cabíveis.'
HISTÓRICO
A Fundação Nacional de Saúde (Funasa) instaurou Tomada de Contas Especial em razão da impugnação total das despesas realizadas com recursos recebidos, no montante de R$ 1.097.250,00, transferidos em quatro parcelas por força do Convênio 800/2007 - Siafi 637514, vigente entre 21/12/2007 e 22/1/2012, para o fim de instalação de sistema de abastecimento de água nos povoados de Estreito, Angico, Canafístula, Floresta, Desejo e Lagoinha, compostos de captação, estação elevatória, reservatório, rede de distribuição e ligações domiciliares (§§ 1° a 4° da instrução, peça 56) .
Responsabilizouse pelo prejuízo causado ao erário Manoel Mariano de Sousa (falecido) , Prefeito Municipal de Barra do Corda/MA nas gestões de 2005-2008 e 2009-2012, e a empresa F. L. Silva Leal - Construtora Leal.
A Funasa entendeu que a execução das obras, vistoriadas em 2009 e 2010, atingiram o percentual 95,5% (§ 5° da instrução trazida à peça 56) , razão por que se aprovaram as prestações de contas parciais do convênio (§§ 6° e 7° da instrução) . Todavia, depois de constatar uma série de irregularidades em diversos convênios e contratos de repasse celebrados por diversos órgãos federais com o referido município, o Tribunal determinou à Funasa, por meio do item 9.8 do Acórdão 936/2016-TCU-Plenário, relator Ministro Benjamin Zymler, a instauração de tomada de contas especial pela ausência de nexo entre as obras executadas e os recursos federais repassados (§ 9° da instrução, peça 56) , tendo em vista que haviam sido executadas com recursos humanos e materiais da própria prefeitura e que as ligações domiciliares haviam sido executadas às expensas dos próprios moradores (§ 15 da instrução, peça 56) .
O relatório de tomada de contas especial, o relatório de auditoria e os respectivos certificado de auditoria, parecer do dirigente de controle externo e o pronunciamento ministerial concluíram pela impugnação de todas as despesas declaradas e pela imputação de débito equivalente ao total repassado a Manoel Mariano de Sousa, então falecido, e à empresa alegadamente executora da obra (§§ 10 a 14 da instrução, peça 56) .
No âmbito do Tribunal, conquanto regularmente citados (§§ 15 e 16 da instrução, peça 56) , o gestor, por seu espólio, e a referida empresa não apresentaram alegações de defesa (§ 17 da instrução, peça 56) .
O Tribunal entendeu que se geriram os recursos na gestão do responsável, que se fizeram presentes fortes indícios de ausência de conexão entre os recursos federais repassados e as obras realizadas ante a constatação de que se executou a obra com recursos humanos e materiais da própria prefeitura, que os próprios beneficiários fizeram as ligações domiciliares e que o espólio do responsável e a empresa omitiram-se em apresentar justificativas para as irregularidades observadas.
Daí a decisão sumariada no subitem 1.1 retro. 
Diante disso, o espólio do responsável vem interpor o recurso ora em exame.
ADMISSIBILIDADE
Perfilha-se o exame de admissibilidade juntado à peça 82, em que se propõe conhecer do recurso e suspender os subitens 9.1 e 9.3 da decisão combatida, acolhido pelo relator do recurso, Ministro Jorge Oliveira (peça 85) .
MÉRITO
Delimitação
1.2. Quanto ao mérito do recurso, no essencial é de perquirir:
a)  se o decurso do tempo prejudicou a defesa do ora recorrente, considerandose também a sua condição de sucessor do responsável falecido (nesta instrução, item 12) ;
b)  se prescreveram as pretensões do Estado de condenar o ora recorrente e, em solidariedade, a empresa F. L. Silva Leal - Construtora Leal, a ressarcir o erário e de puni-la mediante aplicação de multa (ibid., item 13) ;
c)  se cumpre ao Estado produzir prova cabal da causação de prejuízo ao erário (ibid., item 14) ;
d)  se a prova de conduta dolosa, não produzida na instrução do processo, condiciona a condenação e a punição referidas na alínea precedente (ibid., item 15) .
Da ocorrência de prejuízo à defesa do ora recorrente pelo decurso do tempo no tocante a parte dos recursos pecuniários repassados
1.3. À peça 77, pp. 810, o recorrente assevera que houve prejuízo à sua defesa, na qualidade de sucessor do responsável falecido, por haver mais de dez anos mediado entre o 'suposto fato gerador' e a sua citação na qualidade de sucessor do responsável. Evoca, nesse sentido, o infratranscrito art. 6o, inciso II, da Instrução Normativa 71, de 28112012, do Tribunal:
'Art. 6º Salvo determinação em contrário do Tribunal de Contas da União, fica dispensada a instauração da tomada de contas especial, nas seguintes hipóteses: 
I - o valor do débito for inferior a R$ 100.000,00, considerando o modo de referenciação disposto no § 3o deste artigo (NR) (Instrução Normativa no 76, de 23/11/2016, DOU de 12/12/2016) ; 
II - houver transcorrido prazo superior a dez anos entre a data provável de ocorrência do dano e a primeira notificação dos responsáveis pela autoridade administrativa competente;'
1.4. No caso concreto, a irregularidade teria tido lugar em 24/3/2009 e haveria sido o ora recorrente citado em 19/7/2020 (peça 53) .
1.5. A dificultação da defesa em razão do decurso do tempo teria sido agravada pelo falecimento do responsável e pelo assassínio deste por obra de seu próprio filho.
1.6. A citação do espólio ou dos herdeiros 'após longo tempo decorrido desde o fato gerador do débito atribuído ao responsável falecido' teria causado prejuízo ao exercício do contraditório e da ampla defesa. Nesse sentido teriam sido os Acórdãos 3482/2011, 3141/2014 e 2146/2015, todos do Plenário.
1.7. Diante disso, cumpriria considerar iliquidáveis as contas especiais.
	Análise
1.8. O recorrente carece de razão. 
1.9. Entende-se, conforme a jurisprudência do Tribunal, que é preciso se analisar caso a caso a existência de efetivos prejuízos à defesa do citado. No sentido, o seguinte trecho do voto condutor do Acórdão 3457/2017-TCU-Segunda Câmara, relatado pelo Ministro-Substituto Marcos Bemquerer:
'O mero transcurso do tempo não acarreta, em toda e qualquer situação, prejuízo à ampla defesa ou à constituição do contraditório, devendo a configuração de tal prejuízo ser analisada em cada caso concreto, sob pena de violar-se a regra da imprescritibilidade das ações de cobrança de dano ao erário.'
1.10. Na mesma linha de entendimento, os Acórdão 2921/2020-TCU-Plenário, relatado pela Ministro-Substituto Marcos Bemquerer; 12107/2020-TCU-1ª Câmara, relatado pelo Ministro Walton Alencar Rodrigues; e 3345/2020-TCU-2ª Câmara, relatado pelo Ministro Aroldo Cedraz.
1.11. Na análise de cada caso, é mister distinguir as situações fáticas e as razões de defesa não carecerem de produção de prova contrária à produzida em desfavor do interessado das situações em que tal se dá. 
1.12. Se as razões defensórias não carecem de produção de prova contrária à produzida na instrução do processo, o entendimento pacífico no Tribunal é de que o lapso temporal aludido igual ou superior a dez anos é razoável para ter por constituída a citada violação. 
1.13. Cite-se, a propósito, o Acórdão 78/2008-TCU-Plenário, relator o ministro Benjamim Zymler, proferido em resposta a consulta, cujo subitem 9.2.3 se transcreve:
'9.2.3. documentos que não tiverem sido analisados pelo TCU, por exemplo, aqueles que se referirem a receitas percebidas ou despesas efetuadas por quem não presta contas ordinárias ao Tribunal, deverão ser guardados por dez anos, contados da data de recebimento ou de aplicação dos recursos, respectivamente.' 
1.14. Por essa maneira, evita-se que a demora na fase apurativa da persecução de controle administrativo levada a efeito no âmbito do controle interno da administração pública traga prejuízo à produção de provas pelo responsável em suas alegações de defesa.
1.15.  Nas situações em que, do contrário,  as razões defensórias carecem de produção de prova contrária à produzida na instrução do processo, reputase que o chamamento tardio do responsável à persecução de controle administrativo traz prejuízo a sua defesa somente se por ele comprovada a impossibilidade da obtenção de documentos necessários à elaboração das alegações defensórias em razão do decurso do tempo. Equivale a dizer que em tais situações somente diante da cumulação das hipóteses de a imputação dizer respeito a questão suscetível de enfrentamento mediante a análise de documentos e de o interessado fazer ver que tanto a falta nos autos de elementos probatórios, como a mencionada impossibilidade de obtêlos em razão do decurso do tempo, se caracteriza o prejuízo à sua defesa.
1.16. Notese que incumbe ao citado provar a ocorrência de prejuízo a sua defesa pelo decurso do tempo, como decidido pela Corte nos Acórdão 729/2014-TCU-Plenário, relatado pela Ministra Ana Arraes; e 10452/2016-TCU-2ª Câmara, relatado pelo Ministro-Substituto Marcos Bemquerer.
1.17. No caso concreto, a situação fática é a de necessidade de apresentação pelo ora recorrente de provas contrárias à prova presuntiva produzida na fase de instrução do processo no sentido da não comprovação do bom e regular emprego dos recursos repassados mediante convênio ante a falta de nexo entre as obras executadas e os recursos federais repassados. 
1.18. Portanto, para que se caracterize o prejuízo à defesa do ora recorrente é necessário que ele se desincumba do ônus de provar que o decurso do tempo o impediu de obter os respectivos meios de prova.
1.19. O recorrente não o faz, pois não constam dos autos elementos capazes de demonstrar que envidou malogrados esforços no sentido de produzir a aludida prova contrária. Não se identifica nos autos documento mediante o qual se comprove haver o ora recorrente para tanto impetrado, por exemplo, habeas data ou promovido ação judicial para obter os meios de prova que o socorreriam.
1.20. Quanto à alegação de que o falecimento do responsável teria impossibilitado a obtenção dos meios de prova do bom e regular emprego dos referidos recursos, entendese que tal fato, por si só, não se constitui em força maior ou caso fortuito porque se pode superar tal obstáculo para lograr a obtenção dos documentos, se necessário pela via judicial. Mandatória a comprovação de ocorrência de fato insuperável pela vontade de quem esteja incumbido, tal como o ora recorrente, na qualidade de espólio de responsável por prestar contas de recursos pecuniários públicos recebidos, de adimplir a obrigação de produzir prova do bom e regular emprego destes.  
1.21. Consultando-se as decisões evocadas pelo recorrente, verificase que, mediante o Acórdão 2146/2015-TCU-Plenário, o Tribunal reiterou a seguinte conclusão lançada no Acórdão 3141/2014 também daquele colegiado: 
'A citação do espólio ou dos herdeiros após longo tempo decorrido desde o fato gerador do débito atribuído ao responsável falecido configura prejuízo ao exercício do contraditório e da ampla defesa.'
1.22. Cumpre buscar no último acórdão citado o entendimento acerca da extensão do tempo decorrido entre a ocorrência a citação do espólio considerado extenso o suficiente para causar prejuízo à sua defesa. Extrai-se dele o seguinte trecho a respeito desta questão - de que consta, vale notar, menção ao Acórdão 3482/2011-TCU-Plenário, também evocado pelo impugnante:
'9. No entanto, pondero escusável, no caso concreto, a realização da citação do espólio do Sr. Anuar Jacquer Jorge. É que os fatos geradores dos débitos atribuídos a ele remontam a dezembro/1994 e janeiro/1995. Ora, deve-se reconhecer que o chamamento aos autos dos herdeiros somente após vinte anos das ocorrências importa em prejuízo ao exercício do contraditório e da ampla defesa.
10. Trata-se de situação similar à apreciada por esta Corte, por meio do Acórdão 3482/2011-TCU-Plenário, com fundamento no elucidativo voto do Relator, Ministro Augusto Nardes, do qual destaco os seguintes trechos:
'5. Com efeito, verificando as providências adotadas pela unidade técnica no sentido de chamar aos autos os sucessores ou o espólio do Sr. Djalma Araújo, concluo no mesmo sentido dos pareceres, de que as situações fáticas apontadas não recomendam ou mesmo frustram a nova citação, conforme expresso pela douta representante do Ministério Público, Subprocuradora-Geral Cristina Machado da Costa e Silva, ao se reportar à análise técnica:
' (...) 
algumas situações fáticas não recomendam, e mesmo frustram, tal proceder, eis que: 'considerando que não consta na certidão de óbito a existência ou não de bens a inventariar; considerando o tempo decorrido de mais de sete anos da morte do responsável, sem a existência de processo de inventário, e, principalmente, considerando a data do fato gerador dos débitos, 25/11/1994, conforme ofícios de citação às fls. 293/294 e 301/302, entendemos ser desnecessária a realização de citação dos herdeiros do responsável, visto terem se passado mais de 15 (quinze) anos da ocorrência dos fatos e que, segundo entendimento do TCU, a delonga na instauração da tomada de contas especial, bem assim na cobrança de outros elementos comprobatórios da correta aplicação dos recursos públicos, dificulta sobremaneira o efetivo exercício do contraditório e da ampla defesa perante o Tribunal'.
[..]
11. Assim, diante da impossibilidade fática de os sucessores se defenderem, inviabilizando o contraditório, entendo que o Tribunal, nesse caso excepcional, deve arquivar o processo, exclusivamente em relação ao Sr. Anuar Jacquer Jorge, por ausência de pressuposto de constituição e de desenvolvimento válido e regular do processo.' (grifou-se) 
1.23. Como se vê, nas decisões do Tribunal acerca da situação fática ora examinada se consideram quinze e vinte anos tempos mediais entre a ocorrência dos fatos e a citação de espólio de responsável extensos o bastante para ter por prejudicada a defesa deste.
1.24. Mediante tais decisões, contudo, a Corte não fixou esses prazos como referenciais para a guarda de documentos nessa situação particular. Tão somente esses foram os tempos mediais decorridos nos casos concretos ali examinados entre as ocorrências e as citações dos espólios.
1.25. Em razão disso e do exposto nos subitens 12.7 a 12.13 desta instrução, entende-se que em tal situação particular de citação de espólio também se aplica, para ter por homenageado o princípio da ampla defesa, a observância de prazo medial não superior a dez anos. 
1.26. Por fim, a respeito da citação tardia do ora recorrente, é de ver que consta à peça 4, p. 39, instrumento de notificação mediante o qual se tencionou formalizar no âmbito do Controle Interno, em 31/08/2016, o conhecimento do responsável do procedimento de persecução administrativa relativo ao emprego dos recursos em foco. À peça 5, p. 2, consta documento mediante o qual se tem por comprovado o passamento do responsável em 6/12/2017.
1.27. Não consta dos autos documento mediante o qual se tenha por provada a notificação do espólio do responsável no âmbito no Controle Interno.
1.28. Na esfera do Tribunal, de fato, citouse formalmente o espólio mediante o expediente trazido à peça 52, entregue em 30/7/2020 como faz ver o aviso de recebimento trazido à peça 53.
1.29. Todavia, nota-se mediante inspeção do aviso de recebimento acostado à peça 12 que em 17/10/2018 a representante legal do espólio recusou sem justa causa o primeiro ofício de citação de 24/09/2018 (peça 10) . Percebese por inspeção do aviso de peça 35 que se devolveu o ofício de peça 33, de 16/09/2019, depois de frustradas três tentativas, tendo sido ambos os expedientes enviados para o mesmo endereço da mencionada representante legal em que finalmente se recebeu formalmente o instrumento de citação em 29/07/2020, o mesmo por ela assinalado no instrumento de mandato aposto à peça 76. 
1.30. Pacífico é o entendimento no âmbito do Tribunal de que no procedimento de controle administrativo a recusa de recebimento do expediente de citação entregue no endereço do citando faz presumível a concretização do chamamento ao procedimento, visto que só cabem medidas posteriores exclusivamente nas seguintes hipóteses de informação dada pelos Correios: (i)  o destinatário se mudou, (ii) o destinatário é desconhecido ou (iii) o endereço é insuficiente. Nesse sentido, por exemplo, o Acórdão 4272/2020-TCU-Primeira Câmara, relatado pelo Ministro Walton Alencar Rodrigues, de cuja fundamentação se extrai o trecho infratranscrito: 
'[...] Segundo o artigo 22, inciso I, da Lei 8.443/1992, as comunicações realizadas pelo Tribunal devem observar a forma estabelecida no Regimento Interno do TCU. O artigo 179, inciso II, do RI/TCU estabelece que as comunicações processuais far-se-ão mediante carta registrada, com aviso de recebimento que comprove a entrega no endereço do destinatário, comando reiterado nos artigos 3º, inciso III, e 4º, inciso II, da Resolução-TCU 170, de 30/6/2004, que disciplina a expedição das comunicações processuais pelo Tribunal. Portanto, a matéria é regulada por normativo específico desta Corte de Contas, editado no exercício de sua competência constitucional, não havendo que falar, por exemplo, em aplicação subsidiária de disposições do Código de Processo Civil.
[...] Ademais, não se mostra necessário que o próprio responsável assine o aviso de recebimento (v.g. Acórdãos 3.404/2014 e 3.254/2015; ambos da 1.ª Câmara/TCU e relatados pelo Min. Benjamin Zymler) . Na entrega do ofício de citação no endereço do responsável, dentro da processualística específica adotada perante os processos em curso no TCU, é presumido o conhecimento pessoal do responsável. E apenas na hipótese em que os Correios informarem que o destinatário se mudou, é desconhecido, ou, que o endereço é insuficiente, a unidade técnica deverá adotar outras medidas, nos termos do art. 6º, II, da Resolução TCU 170/2004.'
1.31. Vê-se, assim, que à luz dos autos o ora recorrente presumidamente travou conhecimento da imputação de não aplicação boa e regular das duas primeiras parcelas de recursos pecuniários recebidos por força do convênio em 17/10/2018 (peça 12) , portanto menos de dez anos depois de seus repasses, havidos em 24/3/2009, 5/8/2009 e 9/12/2011.
1.32. Concluise que por duas razões descabe falar em prejuízo à sua defesa por dificuldade para a obtenção de documentos para formulá-la decorrente de tempo demasiadamente extenso que tenha mediado entre o recebimento dos recursos pecuniários e seu conhecimento da imputação de causação de prejuízo ao erário. A uma, porque se passaram menos de dez anos entre o repasse dos recursos pecuniários e a citação presumível do ora recorrente. A duas, porque o ora recorrente não acostou a seu instrumento de defesa meios de prova contrária à prova presuntiva de não aplicação boa e regular dos recursos aludido produzida na instrução do processo.
Da não ocorrência de prescrição 
1.33. À peça 77, p. 38, o recorrente assevera que prescreveu a pretensão do Estado de lhe aplicar sanção punitiva em razão da ocorrência objeto das contas. Porque se aplicaria o entendimento do Supremo Tribunal Federal no Recurso Extraordinário 636.886, decisão que aquela Corte reconheceu como de repercussão geral (Tema 899) e em que se tratou da aplicação do instituto da prescrição no procedimento de controle administrativo.
1.34. Sua citação válida teria sido levada a efeito em 19/7/2020 (peça 53) e a ocorrência objeto das contas teria tido lugar em 24/3/2009.
	Análise
1.35. Dado o julgamento do STF evocado pelo recorrente, importa analisar não só alegação recursal, mas também, de ofício, (i) a eventual ocorrência no caso concreto da prescrição da pretensão do Estado ao ressarcimento do erário e da prescrição intercorrente administrativa, não arguidas pelo recorrente, e (ii) a eventual ocorrência de todas as prescrições mencionadas relativamente à empresa F. L. Silva Leal - Construtora Leal, condenada em solidariedade ao recorrente.
i)  	Premissas adotadas
1.36. Adotarseão as premissas a seguir enumeradas sobre o tema desenvolvidas no âmbito da Serur no amadurecimento dos entendimentos exarados à peça 99, continente de estudo e pronunciamentos anteriores da Secretaria a respeito da matéria: 
a)   ao julgar o RE 636.886, o STF deu nova interpretação ao art. 37, § 5º, da Constituição da República. Fixou a tese de que 'é prescritível a pretensão de ressarcimento ao erário fundada em decisão de Tribunal de Contas';
b)   cumpre adotar o mesmo regime prescricional para o exame das prescrições das pretensões à aplicação de sanção punitiva e ao ressarcimento do erário no procedimento de controle administrativo, dado o seu objetivo comum de estabelecer para o Estado prazo para agir: caracterizar o ilícito, identificar seu autor, dimensionar as consequências da conduta e impor as consequências legais;
c)  até que sobrevenha norma específica, cumpre adotar no exame da ocorrência das prescrições mencionadas o regime prescricional estatuído na Lei 9.873, de 23/11/1999, na linha dos recentes pronunciamentos do STF a respeito, sem deixar de empreender também o exame da prescrição segundo o prazo decenal previsto no Código Civil brasileiro.  
ii)	Análise da eventual ocorrência da prescrição objeto do art. 1o, caput, da Lei 9.873/1999
1.37. A análise a seguir elaborada se aplica tanto ao caso concreto do ora recorrente com ao da empresa com ele condenada solidariamente, pois se aplicam os mesmos marcos temporais a ambos os casos.
ii.a) 	Do prazo
1.38. A Lei 9.873/1999 estabelece um prazo geral de cinco anos, na cabeça seu art. 1°, e um especial, previsto no § 2° do mesmo artigo, a seguir reproduzido: 'quando o fato objeto da ação punitiva da Administração também constituir crime, a prescrição reger-se-á pelo prazo previsto na lei penal'.
ii.b)	Do termo inicial da contagem do prazo
1.39. Quanto ao termo inicial, a referida lei prevê o tratamento a ser dado a situações de ilícitos permanentes ou continuados.
1.40. Seu art. 1°, parte final, traz previsão expressa a respeito do início do prazo em se tratando de infração consistente em prática de ato merecedor de sanção punitiva. Nesta hipótese, a prescrição começa a correr a partir da prática do ato. 
1.41. Em se tratando, diversamente, de infração de caráter permanente ou continuado, a prescrição começa a correr não da data de cada fato, e sim 'do dia em que tiver cessado' a permanência ou a continuidade ¿ como na reiteração de pagamentos irregulares, por vícios em sucessivas medições de uma mesma obra.
1.42. Nesse regime, como se infere do enfatizado pelo STF no voto do ministro Roberto Barroso, no MS 32.201, assim como no voto do ministro Gilmar Mendes, no RE 636.886, a contagem do prazo de prescrição no caso de convênios e instrumentos congêneres só começa a correr, (i) se prestadas as contas tempestivamente, na data em que tal se deu, (ii) se prestadas as contas intempestivamente, na data em que teve lugar a primeira medida inequivocamente persecutória administrativa de apuração dos fatos ou na em que teve lugar a prestação extemporânea, o que ocorrer primeiro, (iii) se  não prestadas as contas por omissão no dever de fazê-lo, na data em que teve lugar a primeira medida persecutória mencionada. 
ii.c)	Das causas de interrupção da contagem do prazo
1.43. No regime da Lei 9.873/1999, a contagem do prazo relativo à prescrição prevista no caput do seu art. 1º se interrompe sempre que concretizada qualquer das hipóteses estabelecidas nos incisos do seu art. 2o, a saber: pela notificação ou citação do indiciado ou acusado, inclusive por meio de edital (inciso I) ;  por qualquer ato inequívoco, que importe apuração do fato (inciso II) ; pela decisão condenatória recorrível (inciso III) ; por qualquer ato inequívoco que importe em manifestação expressa de tentativa de solução conciliatória no âmbito interno da administração pública federal (inciso IV) . 
1.44. Como se vê, a lei contempla uma variedade de causas e há autonomia entre elas. A própria determinação do TCU para que se realize auditoria para averiguar determinado fato interrompe a prescrição, como destacado no julgamento do MS 32.201.
1.45. Entende-se por atos inequívocos de apuração  (i) a investigação de irregularidades realizada pela autoridade administrativa no exercício do seu poder fiscalizador, ainda que de forma indireta (p. ex., por meio de verificação remota de dados regularmente enviados pelo administrado) , (ii) a remessa de correspondências ao imputado pedindo esclarecimentos sobre fatos - desde que comprovadamente recebidas, independentemente de resposta - e (iii)  as correspondências dirigidas a terceiros e por eles recebidas com vistas a confirmar a existência ou a natureza de fatos supostamente irregulares praticados por outrem.
1.46. De outro lado, reputa-se que não são atos inequívocos de apuração, exatamente por não envolveram investigação alguma de fatos: (i) os atos de impulso processual, como a circulação dos autos pelas diversas áreas técnicas da Administração envolvidas no procedimento, ainda que sejam emitidas manifestações ou despachos; (ii) os pareceres, meros atos opinativos que analisam fatos e sugerem providências; (iii) a eventual abertura de procedimento administrativo punitivo, pois que nesta hipótese se sabe, quando mesmo por indícios, qual é o fato ilícito praticado e quem é o responsável pela sua prática (isto é, o ato de apuração é antecedente necessário do ato de abertura do processo administrativo) . 
1.47. Nessa linha de raciocínio, não se devem confundir atos inequívocos de apuração com atos integrantes da cadeia de produção da decisão final, de sorte que haverá atos não interruptivos do prazo prescricional quinquenal e interruptivos do prazo trienal conducente à caracterização da prescrição intercorrente por paralisação do processo administrativo.
ii.d)	Aplicação do entendimento ao caso concreto 
1.48. A conduta reprovável discutida no processo não se constitui em crime consoante decisão judicial transitada em jugado. Por isso, aplicase o prazo prescricional de cinco anos previsto no art. 1o da Lei 9.873/1999.
1.49. No caso em questão, apresentou-se em 11/7/2012 a prestação de contas final do convênio (peça 3, pp. 76- 108 e peça 4, pp. 1-11) .  Fez-se a apresentação tempestivamente, pois a cláusula terceira do termo de convênio (peça 2, pp. 4556) estabeleceu a obrigação de fazê-la no prazo de sessenta dias contados do final da vigência do convênio, finalmente fixada em 20/07/2012 (peça 3, p. 71) . Logo, tem-se que 11/7/2012 se constitui no termo inicial ora examinado.
1.50. Das análises exaradas na cronologia trazida em apêndice a esta instrução se depreende que interregnos inferiores a cinco anos mediaram entre os fatos administrativos iniciador e interruptivos da contagem do prazo prescricional previsto no caput do art. 1º da Lei 9.873/1999 e a decisão objurgada. 
1.51. Desse modo, não teve lugar a prescrição prevista no caput do art. 1o da Lei 9.873/1999.
iii)		Análise da eventual ocorrência da prescrição intercorrente objeto do art. 1o, § 1o, da Lei 9.873/1999
1.52. A prescrição prevista no art. 1o, § 1o, da Lei 9.873, de 1999, é ali denominada de intercorrente administrativa e tem por escopo inibir a inércia do Estado no impulsionamento do processo em homenagem ao princípio da segurança jurídica, informador do sistema jurídico brasileiro. Noutras palavras, visa poupar o responsável perante o Estado de permanecer por tempo demasiado na incerteza da cobrança de um crédito ou da aplicação de uma sanção.
1.53. Não há que confundir, portanto, (i) o instituto da prescrição da pretensão do Estado de aplicar sanções, cuja natureza é de direito material e relativa à inércia do EstadoAdministração no exercício do seu direito de promover a ação cabível para lograr a respectiva satisfação da pretensão, com (ii) o da prescrição intercorrente, de jaez processual e relativo à inércia do Estado-Administração no seu dever de impulsionar o procedimento de controle administrativo.
1.54. Na mencionada decisão vinculante do STF, aquele Tribunal somente examinou o intuito da prescrição intercorrente no processo judicial cível de execução fiscal. Não cuidou, portanto, do instituto no procedimento de controle administrativo nas suas fases anteriores à de execução do crédito. 
iii.a)	Do prazo
1.55. O art. 1o, § 1o, da Lei 9.873/1999 estabelece que é de três anos o prazo relativo ao instituto específico da prescrição intercorrente.
iii.b)	Do termo inicial da contagem do prazo
1.56. À míngua de estabelecimento na Lei 9.873/1999 do termo inicial da contagem do prazo prescricional intercorrente, é mister buscar subsídios no direito processual civil para formular entendimento acerca de questão arrimado nas conceituações empreendidas naquele campo do sistema jurídico brasileiro.
1.57. É sabido que a prescrição, em seu sentido estrito ou extintivo, é a perda de um direito de ação por seu titular negligente ao fim de certo lapso de tempo. A prescrição intercorrente se constituiu nesta modalidade de aplicação ocorrida em um processo em curso, ou seja, ela tem lugar quando o autor injustificadamente deixa de dar curso ao processo mediante a prática dos atos que lhe cabe, deixando-o paralisado sem justa causa pelo prazo da prescrição. Vale-se do escólio de Carlos Roberto Gonçalves (in Direito Civil Brasileiro, volume 1: parte geral. 12a ed. São Paulo: Saraiva, 2014., p. 514) : 'Configura-se a prescrição intercorrente quando o autor de processo já iniciado permanece inerte, de forma continuada e ininterrupta, durante lapso temporal suficiente para a perda da pretensão'.
1.58. Como se vê, conquanto tanto no Código Processual Civil como no Código Processual Penal brasileiros só conste menção à prescrição intercorrente na execução de decisões, na Doutrina o instituto também é previsto no processo cognitivo. Diversamente dos mencionados códigos, a Lei 9.873/1999 não prevê a incidência da prescrição somente em execução de decisão, tal como no caso objeto da multicitada decisão vinculante do STF; prevê tal modalidade de prescrição somente no seu art. 1o, § 1o, em que claramente se está a cuidar também de fases do procedimento de controles administrativos anteriores à de execução.
1.59. Porque de interesse para a análise, fazse uma breve distinção das fases do procedimento ordinário cível brasileiro, cujas normas processuais se aplicam subsidiariamente ao de controle administrativo (Súmula 106 do Tribunal) .
1.60. À luz do Código de Processo Civil de 1973, Cândido Dinamarco (in Instituições de direito processual civil. 6. ed. v. II. São Paulo: Malheiros, 2002, p. 346) leciona que: 
'A estrutura do procedimento ordinário brasileiro costuma ser escandida pela doutrina mediante a indicação de quatro fases mais ou menos definidas, a saber: a) a postulatória, na qual se situam três dos cinco elementos estruturais dos procedimentos cognitivos (demanda, citação e resposta) ; b) a ordinatória, que culmina com o saneamento do processo na audiência preliminar; c) a instrutória, onde, como o nome diz, procede-se à instrução da causa; d) a decisória, em que tem lugar a sentença de mérito.' 
1.61. A fase postulatória é 'aquela em que se formulam demandas, fazem-se as citações e tem o réu a oportunidade para oferecer sua defesa. É a fase inicial do procedimento, ou introdutória' (ibid., p. 348) .
1.62. A fase ordinatória, como o nome diz:
'É o segmento do procedimento ordinário em que se põe ordem no processo. Na concepção brasileira do procedimento ordinário, logo que termina a fase postulatória o juiz toma decisões e determina providências destinadas a eliminar efeitos e a dar impulso ao procedimento, para que ele possa receber a instrução mediante a prova e depois chegar à sentença de mérito. Esse conjunto de atividades chama-se saneamento do processo e sanear significa: sanar, curar, purificar. O juiz saneia o processo (a) oferecendo oportunidades para que as partes exerçam plenamente o contraditório, (b) impondo exigências destinadas a eliminar irregularidades e (c) organizando as atividades probatórias a serem desenvolvidas na fase subsequente (instrutória) . Os atos ordinatórios constituem exercício do poder jurisdicional e o juiz tem o poder-dever de realizá-lo a requerimento de uma das partes ou mesmo exofficio porque é seu dever fazer constantemente o controle da presença dos pressupostos sem os quais o julgamento do mérito não é admissível. (ibid., p. 548) .' [grifouse]
1.63. No procedimento de controle administrativo não há partes, mas sim o interessado e a Administração Pública nos polos passivo e ativo da relação processual, respectivamente. Dada a sua natureza persecutória, a sua fase inicial ou introdutória não é de jaez postulatório, mas antes, tal como no processo penal, inquisitório: nela se apuram os fatos, se responsabiliza pelas pretensas irregularidades detectadas quem supostamente as tenha praticado e se fazem as citações para oferecer aos responsáveis a oportunidade de contradizer as imputações mediante a apresentação de suas alegações de defesa.
1.64. Soma-se à distinção das fases o conceito de citação insculpido no art. 238 do Código de Processo Civil brasileiro: 'Citação é o ato pelo qual são convocados o réu, o executado ou o interessado para integrar a relação processual'. Como entende o Superior Tribunal de Justiça no REsp 756/RO, 'nula a citação, não se constitui a relação processual'. 
1.65. Daí que no procedimento de controle administrativo só há 'processo em curso' desde o início da sua fase ordinatória em diante. Na sua fase inicial ou introdutória, de natureza inquisitória, não há relação processual constituída tampouco, portanto, processo no sentido estrito da palavra.  
1.66. Note-se que a possibilidade de paralisação do processo prevista no art. 1o, § 1o, da Lei 9.873/1999 se dá com a inércia do Poder Público no dever de impulsioná-lo mediante a prática de atos consistentes em 'despacho ou julgamento'.  Logo,  a prescrição intercorrente objeto desse dispositivo se constitui em inércia do Poder Público a partir do momento em que, terminada a fase inicial do procedimento, a autoridade administrativa, (i) na fase ordinatória, mediante despachos ou decisões interlocutórias,  'toma decisões e determina providências destinadas a eliminar efeitos e a dar impulso ao procedimento' (subitem 13.30 desta instrução) , (ii) na fase instrutória, também mediante despachos ou decisões interlocutórias, saneia o processo e, por fim, (iii) na fase decisória, profere o julgamento.
1.67. Note-se que no art. 1o, § 1o, da Lei 9.873/1999 o sintagma 'pendente de julgamento ou despacho' é antecedido de vírgula, do que se infere que se constitui em expressão de valor explicativo - e não restritivo   - do sentido semântico do adjetivo 'paralisado'. Por isso, há que ter por processo paralisado, para os efeitos desta norma, aquele em que não há mais empecilho à prática de despacho ordinatório ou instrutório e de julgamento.
1.68. Por essa maneira, descabe [falar] em paralisação mesmo no período em que transcorre o prazo para manifestação do responsável. Enquanto este não se manifestar ou não se caracterizar a sua revelia com a expiração do prazo para tanto inexiste inércia do Poder Público, visto que a prática de atos consistentes em despachos ordinatórios ou instrutórios ou em julgamento sem o exame da manifestação do particular implicaria nulidade por violação das garantias constitucionais do contraditório e ampla defesa.
1.69. Nessa linha de raciocínio, por disposição expressa da Lei n° 9.873/1999, a contagem do prazo trienal previsto em seu art. 1o, § 1o, tem início no momento a partir do qual passa a ser exigível a emissão pela Administração de despachos ordinatório ou instrutórios ou julgamento, portanto a primeira data em que houver expediente posterior àquela em que se dá a apresentação pelo responsável de suas alegações defensórias ou a expiração do prazo a ele concedido para tanto, o que tiver lugar antes. 
iii.c)	Das causas de interrupção da contagem do prazo
1.70. A interrupção da contagem do prazo da prescrição processual prevista no último dispositivo legal citado se dá com a prática por autoridade administrativa de ato processual de qualquer jaez integrante da cadeia de produção da decisão final, ali simplesmente denominado de 'julgamento ou despacho' - e, não em face tão somente de ato subsumível a uma das hipóteses previstas no art. 2º da Lei 9.873/1999.
iii.d)	Aplicação do entendimento ao caso concreto
1.71. No caso concreto, o termo inicial da contagem do prazo consiste em 2/11/2018, data subsequente àquela em que expirou o prazo de quinze dias para a representante legal do espólio apresentar suas alegações defensórias por força de sua citação presumidamente efetuada em 17/10/2018 (peça 12) , como visto nos subitens 12.26 a 12.28 desta instrução.
1.72. Da análise exarada na cronologia trazida em apêndice a esta instrução se depreende que, à luz dos documentos trazidos aos autos, interregno inferior a três anos mediou entre o fato administrativo iniciador da respectiva contagem e a prolatação da decisão guerreada. 
1.73. Conclui-se que não teve lugar no caso concreto a prescrição prevista no art. 1o, § 1o, da Lei 9.873/1999.
iv) 	Análise da eventual ocorrência da prescrição sob o regime do Código Civil 
iv.a)	Do regime prescricional cível
1.74. Mediante o anteriormente citado Acórdão 1441/2016-TCU-Plenário, relator o ministro Benjamin Zymler, o Tribunal aprovou incidente de uniformização de jurisprudência em que firmou o entendimento de que a matéria se subordina ao prazo prescricional de dez anos indicado no art. 205 do Código Civil, contado a partir da data de ocorrência da conduta reprovável a ser sancionada. 
1.75. Transcrevemse os trechos do dispositivo do acórdão de interesse para o exame da alegação recursal:
'ACORDAM os Ministros do Tribunal de Contas da União, reunidos em Sessão do Plenário, ante as razões expostas pelo Redator, em:
9.1. deixar assente que:
9.1.1. a pretensão punitiva do Tribunal de Contas da União subordina-se ao prazo geral de prescrição indicado no art. 205 do Código Civil;
9.1.2. a prescrição a que se refere o subitem anterior é contada a partir da data de ocorrência da irregularidade sancionada, nos termos do art. 189 do Código Civil;
9.1.3. o ato que ordenar a citação, a audiência ou oitiva da parte interrompe a prescrição de que trata o subitem 9.1.1, nos termos do art. 202, inciso I, do Código Civil;
9.1.4. a prescrição interrompida recomeça a correr da data em que for ordenada a citação, a audiência ou oitiva da parte, nos termos do art. 202, parágrafo único, parte inicial, do Código Civil;
9.1.5. haverá a suspensão da prescrição toda vez que o responsável apresentar elementos adicionais de defesa, ou mesmo quando forem necessárias diligências causadas por conta de algum fato novo trazido pelos jurisdicionados, não suficientemente documentado nas manifestações processuais, sendo que a paralisação da contagem do prazo ocorrerá no período compreendido entre a juntada dos elementos adicionais de defesa ou da peça contendo o fato novo e a análise dos referidos elementos ou da resposta da diligência, nos termos do art. 160, §2º, do Regimento Interno;' 
1.76. Quando da prolação do Acórdão 1441/2016-TCU-Plenário reputavase imprescritível a pretensão do Estado ao ressarcimento do erário em procedimento de controle administrativo. Por isso, o entendimento à época se aplicou exclusivamente à pretensão à sanção punitiva decorrente de causação de prejuízo ao erário em procedimentos desse jaez. Diante do multicitada decisão vinculante do STF no sentido de que tem lugar tal pretensão a ressarcimento, reputa-se que presentemente, por foça do evento vinculante da decisão mencionada,  há que aplicar o entendimento tanto à pretensão do Estado buscar reparação ao erário como a sanção punitiva objeto da decisão supratranscrita, dado que a sanção punitiva é acessória da sanção reparatória, como se depreende da leitura do art. 57 da Lei 8.443/1992 e como comentado em votos proferidos no próprio Acórdão 1441/2016-TCU-Plenário.
iv.b)	Do termo inicial da contagem do prazo sob o regime prescricional cível 
1.77. Quanto ao termo inicial da contagem do prazo prescricional no regime prescricional cível, há que considerar duas hipóteses. 
1.78. Tratando-se de situação fática de imputação de não comprovação do bom e regular emprego de recursos percebidos por gestores sujeitos à persecução de controle efetuada mediante tomada ou prestação de contas não oriunda de convênio ou de ajustes congêneres, a prática do ilícito se caracteriza a partir do recebimento dos recursos presumidamente não aplicados bem e regularmente a partir de então. Nesse sentido o infratranscrito trecho da fundamentação do paradigmático Acórdão 1441/2016 lavrado por seu redator, ministro Walton Alencar Rodrigues:
'No que se refere ao termo inicial do lapso prescricional, entendo que deve ser o mesmo que correntemente é utilizado pelo Tribunal, ou seja, a data da prática do ilícito administrativo.
Tal termo a quo fundamenta-se no princípio da actio nata, positivado no art. 189 do CC/2002, in verbis:
'Art. 189. Violado o direito, nasce para o titular a pretensão, a qual se extingue, pela prescrição, nos prazos a que aludem os arts. 205 e 206.'' (grifou-se) 
1.79. Tratando-se, diversamente, de repasse dos recursos oriundos de convênios ou ajustes congêneres, consoante o aludido entendimento emanado por ministros do STF sumariado no subitem 2.6.ii.b desta instrução, o início da contagem do prazo prescricional cível se dá conforme o seguinte critério: (i) apresentada a prestação de contas, tempestiva ou intempestivamente, na data em que tal se deu ou , na data subsequente à de término do prazo final para tanto, o que ocorrer primeiro; (ii) não apresentada, na data subsequente à de término do prazo final para tanto.
iv.c)	Das causas de interrupção do prazo prescricional sob o seu regime cível
1.80. Na hipótese de adoção do regime prescricional cível, caberá aplicar, no que couber, as hipóteses de interrupção de contagem do prazo prescricional estabelecidas no art. 202 do Código Civil. Entende-se que cabe subsumir à hipótese prevista no inciso I daquele artigo aos atos administrativos praticados na fase externa, portanto não inquisitiva, da persecução de controle administrativo mediante os quais se tenha ordenado a citação do responsável. Atos nesse sentido praticados na fase inquisitiva da persecução equivalem às notificações extrajudiciais enviadas pelo autor ao réu anteriormente à propositura da ação cível, logo não consistentes em ato praticado por quem se categorize como pessoa análoga ao juiz da causa cível.
iv.d)	Aplicação do entendimento ao caso concreto relativamente ao ora recorrente e à empresa condenada em solidariedade a ele
1.81. No caso concreto, adotado o regime prescricional do Código Civil, cabe aplicar o prazo geral de prescrição estabelecido no art. 205 daquele estatuto.
1.82. Como a situação fática é de repasse de recursos mediante convênio e de apresentação da prestação de contas a ele correspondente, o termo inicial se constitui na data em que ela se deu, 11/7/2012, como visto anteriormente nesta instrução.
1.83. Sob tal regime prescricional, no caso sob exame o termo final da contagem do prazo prescricional se constituiria em data futura, 11/7/2022.
1.84. Vale notar que se enfrentou a questão nos itens 27, 32 e 33 da instrução trazida à peça 56.
1.85. Conclui-se que, adotado o regime prescricional cível, não prescreveu no procedimento de controle administrativo a pretensão do Estado de punir o recorrente e a empresa F. L. Silva Leal - Construtora Leal mediante a aplicação de multa. Nada obstante, é de notar que não se aplicou sanção pecuniária ao ora recorrente, na qualidade de espólio do responsável em face da natureza personalíssima da punição administrativa. 
Da inversão do ônus da prova
	À peça 77, p. 23, o recorrente assevera que não se produziu prova cabal das imputações.
	Análise
1.86. A alegação não faz ver erro de julgamento na decisão guerreada.
1.87. Dado o disposto no art. 70, parágrafo único, da Constituição da República e no art. 93 do DecretoLei 200, de 25/2/1967, o ônus de comprovar a boa e regular aplicação de recursos públicos compete exclusivamente a quem os utilize. 
1.88. A aludida não comprovação constituiu, assim, prova presuntiva da imputação fundadora do julgamento guerreado. Trata-se de prova presuntiva, na lição de Plácido e Silva lançada em sua obra Vocabulário Jurídico (28a ed., Rio de Janeiro, Forense, 2010, p. 1124) :
'PROVA PRESUNTIVA. É a que se firma numa determinação legal, que se constitui em prova por determinação legal.
E, neste caso, salvo para tornar desfeita ou para a anular, o que cabe à parte contrária, quando se trata de presunção relativa, a menção da presunção legal dispensa o encargo da prova, desde que ela própria a produz.'
1.89. Dito de outro modo, a falta da comprovação mencionada no parágrafo precedente também se reveste, em face do dispositivo constitucional citado, de presunção juris tantum de autenticidade e de veracidade da imputação de causação de prejuízo ao erário. 
1.90. Não se produziu prova em contrário mediante o instrumento recursal, pois o recorrente não traz aos autos elementos probatórios do bom e regular emprego dos recursos pecuniários repassados.
Da desnecessidade de fundamentação da decisão em prova de conduta dolosa
	Alegação
1.91. À peça 77, pp. 1011, o recorrente assevera que não se produziu prova de que se conduziu com dolo.
	Análise
1.92. A alegação não merece prosperar.
1.93. Não se está no âmbito do Direito Civil, mas antes no do Direito Financeiro. É inexigível à condenação em débito, à aplicação de multa e ao julgamento no sentido da irregularidade das contas pelo Tribunal a ocorrência de dolo. Pacífica a jurisprudência do Tribunal no sentido de que para tanto é suficiente a existência, tal como no caso concreto, de dano decorrente da prática de ato (i) de gestão ilegítimo ou antieconômico, (ii) infrator de norma legal ou (iii) omissivo no dever de prestar contas. Noutras palavras, basta a conduta culposa, presumível ante a não comprovação da boa e regular aplicação de recursos públicos.
1.94. Como decidiu a Corte no Acórdão 1620/2019-TCU-Plenário, relatado pelo Ministro Bruno Dantas, 'a responsabilização no âmbito do TCU não exige a configuração de dolo, bastando que o agente tenha agido com culpa grave'. Também nesse sentido os Acórdão 2391/2018-TCU-Plenário, relator o Ministro Benjamin Zymler, e 11762/2018-TCU-2ª Câmara, relator o Ministro-Substituto Marcos Bemquerer Costa.
1.95. Perfilhase esse entendimento consolidado. Pois uma tal situação fática se subsume induvidosamente não só às hipóteses descritas nas três primeiras alíneas do inciso III do art. 16 da Lei n° 8.443/92, de 16/7/1992, mas também à de imputação de débito em contas prestadas em procedimento de controle administrativo estabelecida nos arts. 70, parágrafo único, e 71, § 3o, da Constituição da República, interpretados logicamente.
CONCLUSÃO
Das análises anteriores conclui-se que:
a)  o decurso do tempo não prejudicou a defesa do ora recorrente relativamente à comprovação do bom e regular emprego dos recursos pecuniários repassados;
b)  não tiveram lugar as prescrições previstas no caput e no § 1o do art. 1º da Lei 9.873/1999;
c) não cumpre ao Estado produzir prova cabal da causação de prejuízo ao erário;
d) a condenação a ressarcir o erário, a aplicação de multa e o julgamento no sentido da irregularidade das contas não se condicionam à comprovação de conduta dolosa dos responsáveis.
PROPOSTA DE ENCAMINHAMENTO
Do exposto, propõe-se:
conhecer do recurso e negar-lhe provimento;
b)  notificar da decisão sobrevinda o recorrente e os demais interessados notificados do Acórdão impugnado."
2.	Por sua vez, o titular da Serur manifestou concordância com a instrução, exceto no tocante às assertivas constantes dos itens 12.28 e 12.29 (peça 102) :
"Dissinto da afirmação segundo a qual a recusa injustificada da parte ao recebimento de notificações deste Tribunal conduz à presunção de ciência ao conteúdo da comunicação. 
O precedente citado na instrução (Acórdão 4272/2020-TCU-Primeira Câmara) não respalda a tese defendida pelo auditor. Nesse julgado, o relator destacou apenas a não obrigatoriedade, na processualística deste Tribunal, de o aviso de recebimento ser assinado pela parte.
Em caso de reiterada recusa ao recebimento dos ofícios do TCU, a alternativa validada pelos normativos internos é a citação ou notificação por edital.
Feitas essas considerações, acompanho a proposta de encaminhamento -- suficientemente mantida pelos fundamentos remanescentes consignados no aludido exame --, que contou com a anuência do diretor."
3.	O Ministério Público junto ao TCU, em seu parecer (peça 103) , manifesta concordância com a unidade técnica.
	É o relatório.

José Jerônimo Duarte Júnior (5.302/OAB-MA), representando Francisca Telis de Sousa

Subprocurador-Geral Paulo Soares Bugarin

RECURSO DE RECONSIDERAÇÃO. TOMADA DE CONTAS ESPECIAL. CONHECIMENTO. ALEGAÇÕES INSUFICIENTES PARA ALTERAR O JULGAMENTO. NEGATIVA DE PROVIMENTO.

TOMADA DE CONTAS ESPECIAL (TCE)

Secretaria de Recursos (Serur)

Atendidos os requisitos de admissibilidade, previstos nos arts. 32, inciso I, e 33 da Lei 8.443/1992, c/c o art. 285 do RI/TCU, o expediente encaminhado pelo espólio de Manoel Mariano de Sousa, ex-prefeito de Barra do Corda/MA, contra o Acórdão 1394/2021-TCU-Primeira Câmara pode ser conhecido como recurso de reconsideração.
A decisão recorrida julgou irregulares as contas do ex-prefeito e da empresa F. L. Silva Leal - Construtora Leal, condenando-os, solidariamente, em débito e aplicando multa à pessoa jurídica pela ausência de comprovação do nexo entre as obras executadas e os recursos recebidos da Fundação Nacional de Saúde - Funasa no bojo do Convênio 800/2007, que tinha por objeto a instalação de sistema de abastecimento de água nos povoados de Estreito, Angico, Canafístula, Floresta, Desejo e Lagoinha.
As alegações recursais são, basicamente, as seguintes:
não estariam comprovadas nos autos as imputações e o dolo;
teria ocorrido a prescrição da pretensão de ressarcimento ao erário; e
haveria prejuízo ao exercício do contraditório e da ampla defesa em virtude do transcurso de mais de dez anos entre o fato gerador e a citação.
Após analisar os argumentos apresentados pelo recorrente, tanto a Secretaria de Recursos (Serur) quanto o Ministério Público junto ao TCU (MPTCU) se manifestaram por sua rejeição, mantendo integralmente o acórdão original.
Acolho, no essencial, os pareceres precedentes, os quais incorporo às minhas razões de decidir.
Especificamente no que se refere à comprovação das irregularidades, como bem apontado na instrução da unidade técnica, cabe ao gestor público o ônus de comprovar a regular utilização dos recursos a ele confiados. No caso em exame, não restou comprovado o liame entre os recursos recebidos e os serviços realizados. Há evidências nos autos de que as obras foram executadas com pessoal e equipamentos da própria prefeitura e as ligações domiciliares foram feitas pelos próprios moradores, às suas custas (peça 7, item 27) .
Por isso, e tendo em conta que a responsabilização, no âmbito do TCU, independe de comprovação de dolo, não assiste razão ao recorrente em relação ao seu primeiro argumento.
Já em relação à prescrição da pretensão indenizatória, é sabido que, por meio da decisão proferida pelo Supremo Tribunal Federal - STF no Recurso Extraordinário - RE 636.886, foi fixada, em repercussão geral, a tese de que "é prescritível a pretensão de ressarcimento ao erário fundada em decisão de Tribunal de Contas" (Tema 899) .
Lembro, entretanto, que a decisão do STF ainda não transitou em julgado e encontra-se na fase de apreciação de embargos de declaração opostos pela Advocacia-Geral da União. Isso significa que, além da necessidade de modular adequadamente os efeitos daquela decisão, existem pontos a serem aclarados antes de poder ser aplicada a tese fixada no RE, tais como, entre outros: (i) a aplicação prospectiva ou não do novo entendimento, (ii) o marco legal a ser empregado para discussão da matéria e o prazo prescricional a ser considerado, (iii) o termo inicial para contagem do prazo a ser adotado e (iv) a existência ou não de marcos interruptivos ou suspensivos e de prescrição intercorrente.
Além disso, o caso concreto tratado no RE diz respeito à fase de execução judicial de deliberação do Tribunal de Contas, tanto assim que, para deslindá-lo, foi necessária a aplicação da Lei 6.830/1980, a Lei de Execuções Fiscais, diploma legal evidentemente inaplicável à fase que antecede a formação do título executivo extrajudicial, caracterizada pela atuação do órgão de controle externo até a prolação do acórdão.
Assim, por não ser possível extrapolar os parâmetros normativos empregados pelo STF para solução do problema enfrentado no RE 636.886, e dada a imprescindibilidade da fixação definitiva de orientações acerca da aplicação do Tema 899, o que só acontecerá com o julgamento dos embargos de declaração opostos naquele Extraordinário, inclino-me, até que isso ocorra, a manter a interpretação adotada pela Corte Suprema, em 2008, no Mandado de Segurança - MS 26.210,  oportunidade em que foi fixada tese da imprescritibilidade das ações de ressarcimento ao erário, e na Súmula TCU 282, cujo conteúdo é no mesmo sentido.
Não obstante tal posicionamento, tão somente por amor ao debate e para evitar qualquer eventual futuro questionamento que possa comprometer a higidez do acórdão a ser proferido nesta oportunidade, analiso as consequências de uma possível aplicação do Tema 899 ao caso concreto ora em apreciação.
Para tanto, ante a já mencionada ausência de definição, no RE 636.886, do marco legal que deve balizar a aplicação do aludido Tema 899, entendo que duas se afiguram as alternativas normativas mais plausíveis: (i) o art. 205 do Código Civil, que estipula prazo prescricional decenal, contado entre a data do fato e a data do ato que ordenar a citação; e (ii) a Lei 9.873/1999, cujo art. 1º fixa prazo quinquenal, a contar da data da prática do ato ou, no caso de infração permanente ou continuada, do dia em que esta tiver cessado, e cujos arts. 2º e 3º definem os respectivos marcos interruptivos e suspensivos.
A aplicação do primeiro parâmetro legal encontra amparo, por analogia, no Acórdão 1441/2016-TCU-Plenário, que, em exercício hermenêutico razoável, de forma fundamentada e em incidente de uniformização de jurisprudência, o adotou no tocante à prescrição da pretensão punitiva do TCU. 
Já a segunda alternativa tem respaldo em julgados de ambas as Turmas do Supremo Tribunal Federal, que a utilizaram no exame, entre outros, dos MS 32.201, 35.512 e 36.067.
Dessa forma, no caso concreto, considerado o prazo decenal do art. 205 do Código Civil, não se operou a prescrição, eis que o termo inicial é o dia 11/7/2012 (data de apresentação da prestação de contas dos recursos repassados) e que o ato que ordenou a citação teve lugar em 24/9/2018.
Idêntico resultado se obtém com a utilização do regime da Lei 9.873/1999. Nesta hipótese: (i) o termo inicial é o dia 11/7/2012 (data de apresentação da prestação de contas) , (ii) existiram ocorrências que configuraram atos inequívocos de apuração dos fatos (inciso II do art. 2º) e também interromperam a prescrição (relatório de visita técnica emitido em 20/8/2015, instauração da tomada de contas especial em 18/8/2016, autuação da TCE no TCU em 2/8/2018 e instrução de mérito em 18/9/2020) , e (iii) o julgamento do feito, pelo acórdão ora recorrido, ocorreu em 9/2/2021. Nota-se, pois, que, dados os marcos interruptivos descritos, em nenhum intervalo de tempo entre eles foi superado o prazo quinquenal.
Demonstrada, assim, a inocorrência de prescrição nos três cenários jurídicos possíveis (aplicação do entendimento firmado no MS 26.210 e na Súmula TCU 282, aplicação do art. 205 do Código Civil e aplicação do regime da Lei 9.873/1999) , pode-se iniciar o exame do último argumento do recorrente.
A instrução da Serur sustenta que incumbe ao citado provar a ocorrência de prejuízo a sua defesa pelo decurso do tempo (Acórdão 729/2014-TCU-Plenário, relatado pela Ministra Ana Arraes, e 10452/2016-2ª Câmara, relatado pelo Ministro Marcos Bemquerer Costa) .
Ocorre que, em se tratando de responsável falecido, prevalece outro entendimento, consoante excerto extraído da Jurisprudência Selecionada desta Corte de Contas:
"O decurso de mais de dez anos entre a prática do ato pelo responsável falecido e a citação de seus herdeiros, sem que tenham dado causa à demora processual, acarreta a nulidade de decisão condenatória dos sucessores a ressarcimento de débito, em razão do comprometimento da ampla defesa e do contraditório." (Acórdão 176/2021-TCU-Plenário, Relator Ministro Aroldo Cedraz) 
Esse juízo é referendado também pelos Acórdão 1254/2020-TCU-Primeira Câmara, Relator Ministro Augusto Sherman, e 1492/2018-1ª Câmara, Relator Ministro Benjamin Zymler. 
No caso em exame, no entanto, a jurisprudência citada não socorre o recorrente, uma vez que a apresentação da prestação de contas, marco inicial da contagem do prazo de dez anos, ocorreu em 11/7/2012 e a citação válida se deu em 30/7/2020. 
Ao contrário do que afirma o recorrente, não se pode afirmar que a irregularidade ocorreu em 2009, pois, até o envio da prestação de contas, o gestor poderia e deveria ter providenciado a documentação comprobatória da regular utilização dos recursos recebidos.
Portanto, nenhum dos argumentos recursais é suficiente para modificar o decisum.
	Ante o exposto, VOTO no sentido de que o Tribunal adote a minuta de acórdão que ora submeto à deliberação deste Colegiado.
TCU, Sala das Sessões, em 20 de julho de 2021.
JORGE OLIVEIRA 
Relator